【裁判字號】    90,家訴,4
【裁判日期】    900406
【裁判案由】    所有權移轉登記
【裁判全文】
臺灣新竹地方法院民事判決  九十年度家訴字第四號
    原      告  丙○○
    訴訟代理人  彭火炎律師
                張玉琳律師
    送達代收人  彭火炎律師  住新竹市○○街一一二巷六號一樓
    被      告  乙○○      住台北市○○○路○段六八號四樓之一
右當事人間請求所有權移轉登記事件，本院判決如左：
    主    文
被告應將坐落新竹縣峨眉鄉○○段西河排小段一三之一一三地號、同小段一三之一一
六地號土地，所有權移轉登記與原告。
訴訟費用由被告負擔。
    事    實
甲、原告方面：
一、聲明：如主文。
二、陳述：
（一）原告育有五子，長子林熙烈、次子林錫烈、三子林俊賢、四子林俊茂及五子林
      俊騏，被告乃原告之長孫（即林熙烈長子）民國八十一年間，原告慮及日後家
      中族人塋葬墓塔等問題，乃出資新臺幣（下同）一百八十一萬元，向訴外人甲
      ○○購買新竹縣峨眉鄉○○段西河排小段一三之一一三地號、同小段一三之一
      一六地號土地二筆。原告為減輕稅賦，乃將上開土地以贈與名義信託登記與被
      告，並逕以被告為買受人，由訴外人甲○○將上開土地移轉登記為被告所有。
      當初即言明本件土地係附有應將該地供作原告家族塋葬墓塔等用途之負擔，此
      乃家族中人所盡知之事。
（二）詎被告竟無視於當初之囑託約定，於八十九年九月四日逕行發函與原告之子林
      俊茂、林俊賢、林俊騏、林錫烈四人，聲明系爭土地為被告個人所有，未經同
      意，不得有任何建用行為，核其所為顯無意履行當初贈與之負擔及信託登記之
      目的，原告遂於同年十月三十日限期函請被告撤銷上開表意，俾利履行贈與之
      負擔及信託本旨，然被告或置之不理或予拒絕，原告乃於同年十一月十六日撤
      銷贈與並終止信託。
（三）按贈與附有負擔者，如贈與人已為給付而受贈人不履行其負擔時，贈與人得撤
      銷贈與，另就信託行為而言，受託人本應受委託人所授與權利範圍之限制，委
      託人有隨時終止信託契約之權利。本件受託人惡意排除同族使用之行為，顯然
      違背當初贈與之負擔及信託之本旨，該等債務不履行行為既經依法撤銷（終止
      ），則贈與人（委託人）自得依民法第四百十九條、第一百七十九條，或二百
      六十三條、第二百五十九條之規定，請求返贈與物（信託財產）。
三、證據：提出土地登記簿謄本二份、支票存根影本五張、支票影本三張、台支申請
    單影本三張、存證信函影本四份等為證。並聲請傳訊證人林俊騏、甲○○。
乙、被告方面：
一、聲明：駁回原告之訴。
二、陳述：
（一）被告之父對於系爭林地二筆，僅告知被告，該二筆土地屬被告所有，產權清楚
      ，要好好保護，不可為他人盜用。絕無如原告於起訴狀中所稱本件土地係附有
      應將該地供作原告任何用途之負擔事項，信託登記一事更屬子虛烏有。證人林
      俊騏等人覬覦本件土地已久，乃本案之利害關係人，所為證詞不足採信。
（二）被告念及原告及被告叔父等人份屬至親，不忍見其誤觸法網，意圖對山坡地保
      育區從事盜用、盜建墓地之不法行為及觸及侵佔他人土地之刑事責任，特於八
      十九年九月四日以存證信函方式告知，如原告確知該存證信函內容，更不應意
      圖知法犯法，原告及被告叔父等人不僅不體恤被告之好意，卻一再請律師發函
      ，意圖迫使被告放棄對本件土地之所有權，一逞原告及被告叔父破壞山坡地水
      土保持進而盜建墓地之私慾，實藐視法律太甚！若本件土地有盜挖、盜建之事
      ，一經查報，土地所有人將負相當之責任，被告絕對依法處置，不容許原告等
      人侵權。
三、證據：提出土地所有權狀、土地登記簿謄本、調解聲明書、存證信函等影本各一
    份及苗栗縣頭份鎮○○段後庄小段二三三之一等地號土地之登記謄本為證。
    理    由
一、原告起訴主張其於八十一年間出資向訴外人甲○○購買坐落新竹縣峨眉鄉○○段
    四河排小段一三之一一三地號、同小段一三之一一六地號土地，欲作為日後族人
    塋葬墓塔之用，並將此二筆土地信託登記於被告名下，言明贈與系爭土地係附有
    應將該地供作原告家族塋葬墓塔等用途之負擔。詎被告於八十九年九月四日遽行
    發函原告之子，聲明系爭土地屬被告個人財產，未經同意，不得建用。被告此舉
    ，顯無意履行贈與之負擔，且違背信託之目的，幾經要求被告撤銷上開表意，被
    告均置之不理，原告乃於同年十一月十六日撤銷贈與並終止信託，自得依法請求
    被告移轉系爭土地與原告等語。被告則以本件土地係原告單純贈與，並未負有任
    何負擔，且無信託關係存在，證人林俊騏係利害關係人，所為證言不可採信，為
    維護山林水土，被告絕不容許他人染指系爭土地等語資為抗辯。
二、原告對於系爭土地係其於八十一年間出資向甲○○購買，並直接登記為被告所有
    一節，業據提出支票存根影本五張、支票影本三張、台支申請單影本三張、土地
    登記簿謄本等為證，並據證人甲○○到庭證述明確，且為被告所不爭執，則本件
    系爭土地係原告贈與被告，應可認定。惟所應審究者，厥為原告之贈與行為究有
    無附有負擔，原告得否撤銷贈與等項。經查：
（一）原告就其出資購買本件土地後，逕以被告為買受人，移轉登記為被告所有，係
      對被告為附負擔之贈與，即附有被告應將系爭土地提供族人作為塋葬墓塔之用
      等負擔而為贈與，業經聲請傳訊證人即原告之子，被告之叔林俊騏於九十年一
      月十九日到庭證稱：「系爭土地是民國八十一年時買的，我沒有與聲請人住在
      一起，因為我曾經載我父親到各處去看土地，我父親對這塊土地很滿意，當時
      買的時候每坪地是二萬二、三左右，我父親買地，是要做家族的墓塔，供作家
      族使用：：登記時有向乙○○說，土地是要作為家族墓地用，購買價金都是聲
      請人（按即原告，下同）出的，在付完錢後就辦理登記，辦理登記前有找乙○
      ○來，告訴他這土地使用的目的，當時我有在場，是在聲請人現在住的地方告
      訴他的。因為當時考量他是長孫，年紀不大，方便處理，所以才登記在他的名
      下。」等語明確。被告則以證人係利害關係人，否認證人所言為真。經查，證
      人林俊騏係原告之子，被告之叔，並不會因本件訴訟之結果，受有個人之利益
      。被告提出苗栗縣頭份鎮○○段後庄小段二三三之一地號等土地之登記謄本，
      主張原告已將名下土地移轉與證人林俊騏等人，證人林俊騏係利害關係人云云
      ，惟原告有權對其名下之財產為處分，尚非被告所能置喙，本件既係兩造間之
      訴訟，訴訟之結果，未必使證人受利益，則被告所稱證人林俊騏係利害關係人
      ，尚與事實不符。而系爭土地之贈與被告是否附有負擔，僅有兩造之親人最為
      瞭解，原告以證人林俊騏到庭證述原告買得本件土地、附有負擔地贈與被告等
      情，並無不當，而證人林俊騏所為證言，並無瑕疵可指，自堪採信。徵諸原告
      尚有其餘子嗣，若非附有負擔，實無獨厚被告，而由被告單獨取得本件土地之
      理，原告所稱其係附有負擔地贈與被告本件土地，應堪信為真實。
（二）按「贈與附有負擔者，如贈與人已為給付而受贈人不履行其負擔時，贈與人得
      請求受贈人履行其負擔，或撤銷贈與。」民法第四百十二條第一項定有明文。
      被告既以存證信函表示未經被告同意，不得於系爭受贈土地上為任何建用行為
      ，則被告顯已不履行其負擔，原告自得依上開規定撤銷贈與契約，並於撤銷贈
      與契約後，依民法第四百十九條第二項、第一百七十九條規定，訴請被告返還
      系爭土地，而為移轉登記。被告對於贈與契約業經撤銷一節，並未爭執，僅否
      認本件贈與係附有負擔或兩造間有信託關係，而以系爭土地為山坡地保育區禁
      止濫墾、濫建為由，拒絕返還，殊不知原告縱取得系爭土地之所有權，仍應受
      建築法令等相關規章之拘束，尚非得濫建、濫葬，被告自難以此作為拒絕返還
      系爭土地之理由。
三、從而，原告撤銷附有負擔之贈與行為後，請求被告移轉坐落新竹縣峨眉鄉○○段
    西河排小段一三之一一三地號、同小段一三之一一六地號土地之所有權登記與原
    告，為有理由，應予准許。
四、本件判決之基礎已臻明確，兩造其餘之攻擊、防禦方法及舉證，核與判決結果無
    影響，爰不一一予以論述，併此敘明。
五、結論：本件原告之訴為有理由，依民事訴訟法第七十八條，判決如主文。
中      華      民      國    九十      年      四      月      六      日
                                  臺灣新竹地方法院民事第二庭
~B法      官  蔡孟芳
右為正本係照原本作成。
如對本判決上訴，須於判決送達後廿日內向本院提出上訴狀。
~B法院書記官  邱明智
中      華      民      國    九十      年      三      月    二十七    日


司法院資訊處製作；財團法人民間司法改革基金會備份。
